【裁判字號】    96,醫易,1
【裁判日期】    970530
【裁判案由】    違反醫師法
【裁判全文】
臺灣桃園地方法院刑事判決               96年度醫易字第1號
公  訴  人  臺灣桃園地方法院檢察署檢察官
被      告  乙○○
選任辯護人  謝清傑律師
上列被告因違反醫師法案件，經檢察官提起公訴（95年度調偵字
第436 號），本院判決如下︰
    主  文
乙○○無罪。
    理  由
一、按被告以外之人於審判外之言詞或書面陳述，除法律有規定
    者外，不得作為證據；被告以外之人於偵查中向檢察官所為
    之陳述，除顯有不可信之情況者外，得為證據；被告以外之
    人於偵查中向檢察官所為之陳述，除顯有不可信之情況者外
    ，得為證據；當事人、代理人或辯護人於法院調查證據時，
    知有第159 條第1 項不得為證據之情形，而未於言詞辯論終
    結前聲明異議者，視為有前項之同意。刑事訴訟法第159 條
    第1 項、第159 條之1 第2 項、第159 條之5 就此定有明文
    。查，被告及其選任辯護人於本院準備程序中，就檢察官所
    提作為本案證據之證人己○○、江明哲、李原地、丁○○於
    偵查中經具結後所為之證述、長庚醫院診斷證明書及戊○○
    病歷各1 份、中山醫院診斷證明書及戊○○病歷各1 份、行
    政院衛生署95年8 月23日衛署醫字第0950212505號函附之醫
    事審議委員會鑑定書1 份及戊○○於93年7 月24日在中山醫
    院手術取出之電極線組照片等證據之證據能力均不爭執，迄
    本院言詞辯論終結前，亦未聲明異議，且本院審酌檢察官所
    提上開證據均非公務員違法取得之證據，並無證據力明顯過
    低之情形，復經本院於審判期日就上開證據進行調查、辯論
    ，依法自得作為本案證據。
二、本件公訴意旨略以：被告乙○○在「財團法人長庚紀念醫院
    林口分院」（下稱「林口長庚醫院」，址設桃園縣龜山鄉○○路5 號）擔任神經外科主治醫師，為從事醫療業務之人。
    其於民國91年11月3 日為巴金森氏症病患戊○○施行深部腦
    刺激術（下稱「DBS 手術」），在戊○○腦部植入電極晶片
    ，拉一條線圈至皮下穿過耳後，再連結至胸前所埋入之電池
    ，以改善治療戊○○之巴金森氏症病狀，然手術後戊○○之
    左鎖骨下方前胸部及左頂枕頭皮等2 處傷口，陸續發生濃瘍
    感染現象，經乙○○門診施以抗生素藥物治療仍未改善，乙○○遂於92年1 月5 日先將戊○○受感染部位之胸前電池及
    電源線取出，進行擴創手術，復於92年10月10日，再次施以
    手術移除植入戊○○頭部之電極晶片及線圈，惟乙○○應注
    意戊○○患有多年糖尿病及多種內科疾病，體質上有手術後
    傷口不易癒合、易感染及不易照顧之特性，且於上開DBS 手
    術後，已有胸前及頭部植入電池及電極晶片等部位發生感染
    現象，而須取出DBS 手術所植入戊○○上開感染部位之異物
    ，竟疏未注意及此，於92年10月10日手術時未將施以上開Ｄ
    ＢＳ手術所埋入戊○○體內之異物全數取出，且於手術後疏
    未告知戊○○及其家屬仍保留戊○○耳後之電線及接頭未予
    移除，並在戊○○於92年10月10日手術後，因耳後發生感染
    現象，多次前往長庚醫院接受乙○○門診診療時，亦疏未注
    意該感染現象極可能係戊○○耳後植入之電線及接頭所致，
    猶未加以進一步之檢查確認，而僅以開具抗生素藥物治療無
    效果，造成戊○○耳後傷口持續發生感染情形，無法痊癒。
    嗣戊○○於93年7 月23日轉往中山醫學大學附設醫院（下稱
    中山醫院）診療確認係戊○○耳後植入之電線及接頭造成感
    染，並於93年7 月24日接受手術取出戊○○耳後皮下之電線
    及接頭等異物，方治癒耳後傷口感染現象，因認被告涉犯刑
    法第284 條第2 項前段之業務過失傷害罪嫌。
三、公訴人認被告乙○○涉犯上揭罪名，無非係以證人即戊○○
    之妻己○○、中山醫院皮膚科醫師江明哲、中山醫院皮膚科
    醫師李原地、戊○○之女丁○○於偵查中經具結後所為之證
    述、長庚醫院診斷證明書及戊○○病歷各1 份、中山醫院診
    斷證明書及戊○○病歷各1 份、行政院衛生署95年8 月23日
    衛署醫字第0950212505號函附之醫事審議委員會鑑定書1 份
    及戊○○於93年7 月24日在中山醫院手術取出之電線接頭照
    片等，為其主要論據。惟按，犯罪事實應依證據認定之，無
    證據不得認定其犯罪事實；不能證明被告犯罪者，應諭知無
    罪之判決，刑事訴訟法第154 條第2 項、第301 條第1 項分
    別定有明文。又所謂認定犯罪事實之證據，係指足以認定被
    告確有犯罪行為之積極證據而言，如未發現相當證據，或證
    據不足以證明，自不能以推測或擬制之方法，以為裁判基礎
    。再認定不利於被告之事實，需依積極證據，茍積極證據不
    足為不利於被告事實之認定時，即應為有利於被告之認定，
    更不必有何有利之證據。次按，刑事訴訟上證明之資料，無
    論其為直接證據或間接證據，均須達於通常一般人均不致於
    有所懷疑，而得確信其為真實之程度，始得據為有罪之認定
    ，若其關於被告是否犯罪之證明未能達此程度，而有合理性
    懷疑之存在，致使無從形成有罪之確信，根據「罪證有疑，
    利於被告」之證據法則，即不得遽為不利被告之認定，其以
    情況證據（即間接證據）斷罪時，尤須基於該證據在直接關
    係上所可證明之他項情況事實，本乎推理作用足以確證被告
    有罪，方為合法，不得徒憑主觀上之推想，將一般經驗上有
    利被告之其他合理情況逕予排除，此觀諸最高法院76年台上
    字第4986號、32年度上字67號判例意旨亦甚明顯。另法院固
    應依職權調查證據，但並無蒐集證據之義務，法院調查之範
    圍以審判中案內所存在之一切證據為限，案內所不存在之證
    據，即不得責令法院為發現真實，應依職權從各方面詳加蒐
    集、調查，亦經最高法院87年度台非字第1 號判決闡釋在案
    。
四、訊據被告乙○○固不否認其為林口長庚醫院神經外科主治醫
    生，曾於92年10月10日為病患戊○○施行頭頂部清創手術，
    並於手術中將原先以ＤＢＳ手術植入戊○○頭部之電極晶片
    及相連接之一部分電線取出之事實，惟堅決否認有何業務過
    失傷害犯行，辯稱：戊○○於92年10月9 日找其看診時，頭
    頂的傷口整個裂開，無化膿現象，目視可見之前實施ＤＢＳ
    手術植入頭皮之電極晶片之連結電線，其擔心電線會被外面
    的細菌污染，因當時戊○○只有頭頂該處裂開之傷口，而91
    年11月4 日開刀時在耳後方留之傷口位置沒有感染傷口或肉
    芽組織，耳後之電線及接頭未移位，故其於92年10月10日只
    說要做頭頂部的清創手術，未做耳後的手術，其於手術前係
    向戊○○及其家屬丁○○、己○○說明若病人頭頂部傷口之
    感染只侷限在傷口感染的話，就做清創手術，倘若病人腦部
    深處之電線已移位，就要將腦部深處之電線跟頭頂部相關的
    位置整個拿掉，但己○○說她不了解，而叫丁○○聽，故手
    術同意書是丁○○簽的，當時其未說要把耳後的電線及接頭
    全部移除；嗣其於92年10月10日進行頭部清創手術後，發現
    戊○○腦部深處之電線已移位，擔心電極會將細菌帶入腦部
    ，便將頭部傷口之電極晶片及電線取出；在手術前會對病人
    抽血檢查看血醣是否在正常範圍內，血醣高才會用藥物控制
    ，若血醣在正常範圍則否，因為若在正常血醣範圍內使用藥
    物，反而會使血醣降低，有可能陷入昏迷，因為戊○○是神
    經內科之病人，故戊○○在手術前、後都是在神經內科治療
    ，其所屬神經外科是負責手術部分及與神經內科一起負責病
    人之術後治療，戊○○在做ＤＢＳ手術時，他的血醣是正常
    的，其後於92年1 月5 日、5 月29日、10月10日進行3 次清
    創手術前，住院醫師應該也有對戊○○作血醣檢測；92年10
    月10日該次清創手術後，戊○○於10月23日拆線，頭頂部傷
    口復原良好，因戊○○剛拆完線，之前傷口曾經外露，故其
    有開1 星期之抗生素給戊○○服用，希望傷口不會惡化，後
    來，戊○○於10月30日門診查看傷口良好，其就未開立抗生
    素，戊○○也有去神經內科、精神科看門診，直到92年12月
    23日戊○○來看神經外科門診時，傷口也很好，其有開止痛
    藥，但未開抗生素，這段期間因為耳後沒有問題，故未處理
    任何關於耳後的部位，之後戊○○預約12月30日看門診，屆
    期未到，直到93年5 月6 日戊○○之家屬找其開立92 年10
    月9 日該次住院關於巴金森氏症之診斷證明書後，其與戊○○之間即無其他看診之醫療關係等語。
五、查巴金森氏症病患戊○○於91年11月3 日前往林口長庚醫院
    住院，由被告為其施行ＤＢＳ手術後，先於92年1 月5 日因
    左前胸腫脹就診而由被告施以清創手術，再於5 月29日因頭
    頂部傷口裂開就診而由被告施以清創手術，及於10月9 日因
    頭頂部傷口有肉芽組織，且頭皮下電線外露就診由被告施以
    清創手術等節，為被告、告訴人、檢察官等所共認，並有林
    口長庚醫院及中山醫學院附設醫院分別提出之戊○○病歷各
    1 冊、Ｘ光片光碟2 片附卷可考，此部分事實固堪認定。另
    過失責任之有無，應以行為人之懈怠或疏虞與結果之發生，
    有無相當因果關係為斷。又所謂相當因果關係，係指依經驗
    法則，綜合行為當時所存在之一切事實，為客觀之事後審查
    ，認為在一般情形下，有此環境、有此行為之同一條件均可
    發生同一之結果者，則該條件即為發生結果之相當條件，行
    為與結果即有相當之因果關係。反之若在一般情形下，有此
    同一條件存在，而依客觀之審查，認為不必皆發生此結果者
    ，則該條件與結果不相當，不過為偶然之事實而已，其行為
    與結果間即無相當因果關係，亦經最高法院58年台上字第40
    4 號、76年台上字第192 號分別著有判例。是以，在醫療過
    失案件，醫護人員對於所醫護病人之傷害是否應負業務過失
    傷害之罪責，端視其有無刑法上之過失而定，即須醫護人員
    對於該傷害結果之發生是否有所預見，且於當時情況下，以
    斯時之醫療水準、設備，醫護人員之經驗等主、客觀因素綜
    合判斷，是否有預見及避免結果發生之可能性。倘醫護人員
    所為之醫療行為並無缺失，無悖於醫學知識及現行醫療常規
    ，即難認為有過失。是本案爭點厥為：被告於92年10月10日
    對戊○○實施手術時，對於戊○○之左耳後傷口感染情形，
    有無業務上應注意能注意而未注意之過失此點。
六、經查：
  (一)有關被告是否為從事業務之人：刑法上所謂業務，係指個人
    基於其社會地位繼續反覆所執行之事務，最高法院著有89年
    台上字第8075號判例可資參照。本件被告乙○○為執業之神
    經外科醫師，乃從事醫療業務之人，其為巴金森氏症病患戊○○進行診治，應屬其業務範圍無誤。
  (二)有關被告對於戊○○所為診療、手術，在預防感染方面，並
    無違反注意義務。理由如下：
  1.病患戊○○係於90年7 月開始前往林口長庚醫院就診，先由
    神經內科主治醫師陸清松診療，因陸清松發現戊○○業已罹
    患巴金森氏症約8 年，以藥物治療之效果不佳，乃找被告即
    同院神經外科主治醫師會診後，經被告評估可對戊○○施行
    ＤＢＳ手術，以改善巴金森氏症病狀，經戊○○之家屬己○○同意後，戊○○即於91年10月13日前往林口長庚醫院住院
    ，經其妻己○○簽立神經外科一般手術同意書、放射診斷檢
    查同意書、麻醉術同意書、麻醉前評估表等文件後，由被告
    對戊○○施行ＤＢＳ手術，惟該次手術因頭部的晶片測試無
    效而未繼續進行，戊○○並於同年月16日出院，嗣又排定於
    91年11月4 日第2 次進行ＤＢＳ手術，戊○○隨即於手術前
    1 日住院，由女兒丁○○於91年11月3 日簽立麻醉術同意書
    、神經外科一般手術同意書等文件及於翌日簽立磁振造影檢
    查同意書、麻醉前評估表等文件，由被告對戊○○施行腦部
    手術，再由戊○○之女兒林雅蔓於同年月5 日簽立麻醉術同
    意書、神經外科一般手術同意書及麻醉術前評估表等文件後
    ，由被告進行胸前電池植入手術，該ＤＢＳ手術之內容係由
    被告負責開刀，先針對戊○○作頭頂部之局部麻醉，在頭頂
    部先開刀2 個洞，在戊○○清醒之狀況下先放入電極晶片，
    並以臨時電池刺激病人，以測試該裝置之放入位置是否正確
    、功能是否正常，因戊○○之反應正確、效果良好，該手術
    則繼續將電極固定在戊○○之頭頂部，接著將戊○○全身麻
    醉後，在其胸前開1 個傷口將電池植入左鎖骨下方前胸部之
    位置，及在胸前、頸部、耳後間開1 條通道，讓胸前電池所
    附帶之延長線由該通道經頸部拉至耳後，左耳後方另開1 處
    傷口，頭頂到耳後間另開1 條通道，將頭頂部放置之電極兩
    端之連接電線，穿越左頂枕部皮下通道而與左耳後方開刀置
    入之電線接頭相連接乙節，業據證人即林口長庚醫院神經內
    科醫師陸清松於本院審理中具結證稱：戊○○於90年7 月前
    往林口長庚醫院找伊看診，伊施以藥物治療，戊○○產生明
    顯的異動症即嘴巴會亂動，大約是發病8 年左右之情形，此
    時以藥物控制之效果不好，故伊會診擔任神經外科主治醫師
    即被告，被告會診後認為戊○○適合接受ＤＢＳ手術等語，
    及證人己○○於偵查及本院審理中具結所證：戊○○患有巴
    金森氏症，走路不穩，便於90年7 月1 日退休後，前往台大
    、國泰、長庚、榮總等醫院看診，戊○○當時知道林口長庚
    醫院是被告做的手術最多，便去該醫院神經內科找庚○○○○看診，當時評估認為未到做ＤＢＳ手術之程度，之後在91
    年間，戊○○更不良於行，又再去找庚○○○○看診，該次
    評估可做ＤＢＳ手術後，庚○○○○說由被告開刀，伊先讓
    戊○○住院由被告看診，之後在91年11月間有做成手術等語
    相符，核與被告就此部分之辯詞相符，並有戊○○之林口長
    庚醫院病歷影本1 冊在卷可參（見林口長庚醫院病歷影本第
    230 至543 頁），互核相符。是以，被告確有於91年11月3
    日至6 日間對戊○○成供施行ＤＢＳ手術完畢，而在戊○○
    之胸前植入電池及所附延長線、在頭頂部植入電極晶片及連
    接電線、在左耳後方植入電線接頭，而將上揭3 處物件組成
    1 個深層腦部刺激系統乙節，首堪認定。
  2.上開ＤＢＳ手術施行完成後，因手術部位均有刀口，故胸前
    留有1 處傷口、耳後留有1 處傷口及頭頂部留有2 處傷口，
    而傷口癒合後會有疤痕，戊○○術後轉至神經內科病房住院
    治療，嗣於91年12月28日出院乙節，業據被告先後於偵查中
    及本院審理中陳明在卷，證人丁○○、己○○均證稱：在該
    次ＤＢＳ手術後，有看見戊○○之胸前、頭頂部有傷口等語
    在卷。審酌被告為親身對戊○○施行ＤＢＳ手術手術之醫師
    ，其對於電極晶片儀器之放置位置、手術流程及戊○○會因
    該次手術留下何處傷口等情，本應最為明瞭。加以戊○○嗣
    於93年7 月23日因左耳後疼痛乙事經中山醫學院甲○○○○
    門診時，照X 片發現戊○○之左耳後皮下有金屬異物，並進
    行清創手術後，自該處取出電線接頭1 只之事實，業經證人
    江明哲於偵查及本院審理中證述明確，並有該電線接頭之照
    片2 幀附卷可參，由是足認被告所指戊○○接受ＤＢＳ手術
    後留有胸前1 處傷口、耳後1 處傷口及頭頂部2 處傷口乙節
    ，應屬真實可採。至證人丁○○、己○○所證：戊○○做Ｄ
    ＢＳ手術後，並未看到他的耳後有傷口云云，顯有誤會，本
    院不予逕採。
  3.其後，戊○○於92年1 月4 日因左胸前腫脹而前往林口長庚
    醫院急診治療，因該胸前傷口出現紅腫熱痛之現象，經被告
    懷疑植入電池之部位有感染，診斷為未明示之敗血症，遂於
    翌日經己○○簽立麻醉術同意書、神經外科一般手術同意書
    、磁振造影檢查同意書、麻醉前評估表後，由被告進行清創
    手術，開刀取出戊○○左鎖骨下方前胸部分之電池及電源線
    ，戊○○於同年月15日出院乙節，業據被告陳明在卷，核與
    證人丁○○、己○○就此部分之證述相符，並有卷附戊○○
    之林口長庚醫院病歷影本第543 頁至第625 頁可佐，此部分
    亦無爭執。而在本次清創手術後，於92年1 月6 日之頭部CT
    SCAN可見兩側腦內電極及左頂枕部頭皮下電線仍存在乙節，
    亦有行政院97年3 月19日衛署醫字第0970205630號書函所附
    行政院衛生署醫事審議委員會鑑定書（編號：0000000 號）
    第九項「案情概要」欄之記載可參。是以，雖戊○○於91年
    12月28日出院後，隨即於92年1 月4 日出現左鎖骨下方前胸
    部分之電池及電源線懷疑感染致左胸前腫脹之情形，惟戊○○之頭頂部傷口及左耳後傷口等處在當時並無同時出現任何
    紅腫熱痛現象或感染情形甚明。
  4.嗣後，戊○○於92年5 月29日找被告看診後，被告發現其頭
    頂部傷口潰爛有肉芽組織，但未見電極晶片或電線外露之情
    形，乃向陪同前往之己○○說明後，經己○○簽立麻醉術同
    意書、神經外科一般手術同意書、麻醉前評估表等文件後，
    由被告進行清創手術，開刀將戊○○之頭頂部傷口肉芽組織
    清除後再縫合傷口，並未移除任何經上開ＤＢＳ手術植入之
    電極晶片、電線或接頭等裝置；然戊○○又於92年10月9 日
    找被告看診，被告發現戊○○之頭頂部傷口裂開、有肉芽組
    織、無化膿現象，以目視方式就可看到之前經ＤＢＳ手術植
    入頭皮之電極晶片電線，擔心電線會遭細菌污染，故向戊○○及其家屬丁○○、己○○說明要針對頭頂裂開的傷口進行
    清創手術，並於當日經丁○○簽立麻醉術同意書、神經外科
    一般手術同意書、麻醉前評估表等文件後，由被告於同月10
    日進行頭頂部清創手術，該次手術中將戊○○頭部之電極晶
    片及連接電線整個取出及將頭部傷口之肉芽組織清除掉再縫
    合傷口，戊○○於10月13日出院乙節，業據被告陳明在卷，
    並經證人丁○○到庭證稱：92年10月10日該次手術後只有頭
    頂有傷口，復原狀況良好，頭部當時沒有其他傷口，左耳後
    方也無明顯傷口及明顯接頭外露之情形等語，及證人己○○
    到庭所證：戊○○於這次手術出院時，狀況還不錯，沒有再
    喊痛，左頭頂的傷口沒有潰爛，恢復狀況不錯，傷口慢慢好
    起來，傷口沒有發生感染等語在卷，且有卷附戊○○之林口
    長庚醫院病歷影本第639 至703 頁可佐，此部分亦無爭執。
    審酌本件經兩次送行政院衛生署醫事審議委員會結果，第一
    次鑑定結果（鑑定書編號：0000000 號）之鑑定意見僅稱「
    本案為巴金森氏病末期病人，接受深部腦電極晶片及電池置
    放術後發生手術感染合併症之病例。病人患有多年糖尿病，
    精神狀況異常及多種內科疾病，而導致手術傷口有不易癒合
    、易感染及不易照顧之特性；手術後傷口感染是造成化膿發
    炎之主要原因。一般在手術後如果發現傷口感染通常是先使
    用抗生素治療觀察一段時間 (通常是1 週左右），若是感染
    能夠控制，則不是一定要移除植入物，有時因植入物極為昂
    貴或另有其他階段性任務，會先考慮較長期抗生素及傷口擴
    創除膿手術，再決定是否完全移除植入物」等語，經本院以
    「被告對於戊○○的頭頂部汙染，在92年10月10日進行頭頂
    部清創手術，是否適合」」此一問題，送請該審議委員會進
    行第二次鑑定後，第二次鑑定意見（鑑定書編號：0000000
    號）則謂「92年10月10日於長庚紀念醫院林口分院因左頂枕
    部頭皮電線外露，而進行移除電線及擴創除膿手術，其適應
    症正確且適當」等語明確，此有上揭鑑定書2 份附卷可參。
    是以，被告於92年10月10日針對戊○○頭頂部傷口施行清創
    手術，並同時取出頭頂部之電極晶片及電線之行為，處置正
    確，無何疏失可言。
  5.而戊○○於92年10月10日該次進行移除電線及擴創除膿手術
    ，又續至長庚紀念醫院林口分院精神科、神經內科及神經外
    科門診追蹤，但傷口未癒合仍有化膿感染之現象乙節，有上
    開行政院衛生署醫事審議委員會鑑定書（編號：0000000 號
    ）第九項「案情概要」欄之記載可參，被告亦稱：有於92年
    10月10日手術後至同月23日間給戊○○抗生素之藥物治療等
    語在卷。此外，本件經行政院衛生署醫事審議委員會第一次
    鑑定時認為「本案件中所圖示之部分電源線，確實從92年10
    月10日至93年7 月24日留存於病人耳後頭皮下，如無感染，
    可以不移除，但應告知病人。」等語，嗣於第二次鑑定時，
    就本院所詢「92年10月10日清創手術時，戊○○之頭頂部有
    汙染，而耳後無污染，若被告於手術時，將戊○○的耳後接
    頭一併移除，有無增加術後感染的機率」、「病患戊○○於
    92年10月10日接受移除頭部之電極晶片及線圈後，耳後自何
    時發生感染？被告乙○○知悉戊○○患有多年糖尿病及各種
    內科疾病，導致手術後傷口有不易癒合、易感染及不易照顧
    之特性，且於本件DBS 手術後，已有胸前及頭部植入電池及
    電極晶片等部位陸續發生感染現象，而未於92年10月10日手
    術時，一併移除耳後頭皮下植入之電線及線頭，使未告知戊○○或其家屬尚保留耳後頭皮下植入之電線及接頭，使戊○○或其家屬得以注意，則乙○○是否有疏失？」等問題之鑑
    定意見（鑑定書編號：0000000 號）謂：「傷口感染清創，
    需視感染範圍而定，已有感染徵候之組織（如紅、腫、熱、
    痛、化膿、壞死）需仔細清理乾淨。如有外來植入物（如骨
    釘、骨板、電線、引流管、人工血管、人工瓣膜等等），需
    仔細評估移除後對病人有無不便及生命危險，再加以移除或
    保留。至將病人耳後接頭一併移除，是否增加術後感染之機
    率，則難以斷定」、「92年10月10日於長庚紀念醫院林口分
    院進行手術後，依病歷記載，仍有持續傷口感染之徵候，且
    有接受後續適當之治療。依據前次鑑定結論，認為並無醫療
    上應注意而未注意之疏失。」等語明確，此有上揭鑑定書2
    份附卷可參。縱戊○○嗣有自覺左耳後不舒服，而於92年12
    月29日前往中山醫學院附設醫院住院進行抗生素治療，後因
    打針注射抗生素致手起泡，戊○○認為藥不好，而要求出院
    ，遂於93年1 月2 日出院之事實，業據證人己○○證稱：戊○○於92年12月23日前幾天表示左耳後很不舒服，伊看他的
    皮膚沒有怎麼樣，左耳後外觀和一般外表一樣，但戊○○一
    直表示不舒服，伊便帶戊○○去林口長庚醫院看被告之門診
    ，被告說有感染，開藥給戊○○吃，被告未說是如何感染，
    之後戊○○吃藥沒有效，一直表示會痛，並說要去中山醫學
    院附設醫院看病，伊就於92年12月29日帶戊○○去中山醫學
    院附設醫院看辛○○○○之門診，劉醫師說要辦理住院，注
    射抗生素治療，後來戊○○因手注射抗生素而起水泡，他認
    為藥不好，經皮膚科醫師會診說不是藥的問題後，戊○○堅
    持要出院，出院時戊○○之左耳後方外觀上並無潰爛之情形
    等語，並有戊○○之中山醫學院附設醫院病歷影本1 冊可參
    。顯見被告所辯：戊○○於92年12月21日最後1 次看門診後
    ，就未再找其看診等語，非屬子虛。審酌醫事審議委員會之
    二次鑑定意見既認定戊○○之耳後部分電源線（即上述之左
    耳後電線接頭）於92年10月10日至93年7 月24日留存在其耳
    後頭皮下，如無感染，可以不移除，且戊○○於92年10月10
    日手術後有接受後續適當之治療，並無醫療上應注意未注意
    之疏失等情，業如前述，由此亦可推論被告於戊○○在該次
    手術後找其看診時，對戊○○所為醫療處置，亦屬後續適當
    之治療，此部分自無醫療行為上之疏失可言，至為灼然。是
    被告所辯：戊○○於92年10月10日手術之傷口只有在頭頂，
    原來植入接頭的部位是在耳後，耳後的傷口是乾淨的，其於
    手術時即未去處理耳後傷口，而戊○○於手術後出院到92年
    12月23日回診之間，因上開ＤＢＳ手術時在耳後所開的傷口
    已經癒合，該處傷口情形良好，除此之外沒有其他傷口，這
    段期間因為耳後沒有問題，所以沒有其未處理任何關於耳後
    之部分等語，非屬子虛，足堪採信。
  6.再者，戊○○於90年11月13日、91年11月3 日、92年1 月4
    日、92年5 月29日及92年10月9 日等次前往林口長庚醫院住
    院時，因其係分別接受第一次ＤＢＳ手術（此次手術不成功
    ）、第二次ＤＢＳ手術（此次有成功）、1 次左前胸清創手
    術、2 次頭頂部清創手術等手術，故於手術前有分別由戊○○之家屬己○○、丁○○、林雅蔓等人簽下神經外科一般手
    術同意書、放射診斷檢查同意書、麻醉術同意書、麻醉前評
    估表等文件，而其等各係在上揭麻醉前評估表「病患自我評
    估欄」之「糖尿病」欄勾選「否」之答案乙節，有戊○○之
    林口長庚醫院病歷影本第242 、397 、399 、575 、647 、
    673 頁之「麻醉前評估表」各1 份附卷可參，而林口長庚醫
    院人員有於92年10月9 日對戊○○進行血醣檢測（Glucos）
    之生化檢驗，其血醣檢測結果均在參考值內，此有上揭林口
    長庚醫院病歷第666 、681 頁之檢驗紀錄可參。綜上病歷資
    料可知，戊○○在林口長庚醫院接受上述各次手術前，在醫
    院人員提出「麻醉前評估表」要求填寫戊○○是否曾患糖尿
    病時，其家屬在「糖尿病」該欄位均勾選「否」甚明，審酌
    糖尿病患者之體質上既有手術後傷口不易癒合、易感染及不
    易照顧之特性，而病患接受麻醉時之風險甚高，證人丁○○
    為受過醫學院專業訓練之醫師，對此自當知之甚稔，且己○○、丁○○及林雅蔓分別為戊○○之至親配偶及子女，其等
    對於戊○○有無罹患糖尿病乙節，理應有所瞭解，詎其等於
    上開各次手術實施麻醉術前之重要評估文件上，竟均未說明
    戊○○曾患糖尿病乙事，足可推論其等在戊○○前往林口長
    庚醫院就診之過程中，恐未向醫院或看診醫師說明此事，被
    告自無從注意及此。惟本院審酌被告在對戊○○施行頭頂部
    第2 次清創手術前，既已由醫院人員在手術前對戊○○進行
    生化檢驗確認其血醣檢驗值係在參考數值內，而該次於手術
    前簽立麻醉前評估表之證人丁○○又未在該表主動勾選戊○○曾患糖尿病乙事，足認被告所辯：其於91年11月3 日為戊○○施行ＤＢＳ手術時，不知道戊○○有罹患糖尿病，因為
    戊○○之家屬並未特別說明戊○○是糖尿病的患者，且戊○○並無血醣比較高之情形，戊○○在長庚醫院住院時及門診
    治療中並無前往新陳代謝科治療糖尿病的紀錄，丁○○也未
    對戊○○開立治療糖尿病之藥物，其從病歷資料看不出戊○○有罹患糖尿病之情形，在對戊○○做ＤＢＳ手術前，其有
    向病人說明該手術是植入異物，會有一定比例之感染發生，
    不會因為他是不是糖尿病患者而有差別，而且在手術前、中
    、後，其都有給與抗生素治療，其等在手術前都要對病人抽
    血檢查看他的血醣是否在正常範圍內，戊○○手術前有抽血
    看其血醣高低，血醣高才會用藥物控制，若血醣在正常範圍
    就不會用藥物控制，因為若在正常血醣範圍內使用藥物反而
    會使血醣降低，變得有可能陷入昏迷，而戊○○在做ＤＢＳ
    手術時他的血醣是正常的，至於92年1 月5 日、92年5 月29
    日、92年10月10日所進行的那3 次清創手術前，住院醫師應
    該也有對戊○○作血醣檢測等語，非屬無據，亦堪採信。
  7.按，被告之行為是否有刑法上之「過失」，其認定固屬法院
    之職權；惟醫護人員就具體個案之處置及治療是否正確、適
    當，其醫療行為是否有「缺失（或疏失）」，即有無違背醫
    學知識及醫療常規，則屬醫學上之專門學問，非有醫學研究
    之人予以診療鑑定，不足以資斷定，非可僅由未具醫學專門
    學識之法院或個人依短暫、片段之訊問、觀察即可判斷。再
    鑑定係屬專門知識及經驗之範疇，對於法院之審判固並無絕
    對拘束力，然經法院本於職權調查其他證據核與待證事實相
    符，亦非不得採為判決之基礎。本院綜上證據調查可知，被
    告於92年10月10日對戊○○進行頭頂部傷口清創手術時，既
    無從得知戊○○患有多年糖尿病及多種內科疾病乙事，復又
    於手術之前由醫院人員對戊○○進行血醣檢測之生化檢驗，
    得知戊○○之血醣是在參考值內，自無從對被告特別課以須
    知悉戊○○為糖尿病及多種內科疾病患者，體質上有手術後
    傷口不易癒合、易感染及不易照顧之特性之注意義務；而被
    告於92年10月10日針對戊○○頭頂部傷口施行移除電線及擴
    創除膿手術，其適應症正確且適當，而被告該次並未將戊○○耳後接頭一併移除之行為，如無感染，可以不移除，顯見
    被告斯時所為不同時移除戊○○耳後接頭之處置並無不當，
    且被告於手術後針對戊○○之持續傷口感染之徵候，給予抗
    生素之治療，亦屬後續適當之治療，由是均足認被告並無醫
    療行為上之疏失可言。況本件亦無積極證據證明被告對於戊○○曾患糖尿病及多種內科疾病乙事有明知之情況存在，則
    公訴意旨認：被告應注意戊○○患有多年糖尿病及多種內科
    疾病，體質上有手術後傷口不易癒合、易感染及不易照顧之
    特性，且於上開ＤＢＳ手術後，已有胸前及頭部植入電池及
    電極晶片等部位發生感染現象，而須取出ＤＢＳ手術所植入
    戊○○上開感染部位之異物，竟疏未注意及此，於92年10月
    10日手術時未將上開ＤＢＳ手術所埋入戊○○體內之異物全
    數取出，且在戊○○於該次手術後，因耳後發生感染現象，
    多次前往長庚醫院接受被告門診診療時，亦疏未注意該感染
    現象極可能係戊○○耳後植入之電線及接頭所致，猶未加以
    進一步之檢查確認，而僅以開具抗生素藥物治療無效果，造
    成戊○○耳後傷口持續發生感染情形，無法痊癒云云，即屬
    無據，被告就此部分即無公訴人所指違反上揭注意義務之事
    實存在。
  (三)有關被告於92年10月10日實施頭頂部清創手術有無對戊○○
    及其家屬盡說明義務乙節，本院認定被告就此部分亦無過失
    。理由如下：
  1.被告於92年10月9 日對戊○○看診後，發現戊○○之頭頂部
    傷口有肉芽組織，且目視可見頭皮下之部分電線，故於當天
    向己○○、丁○○說明要戊○○住院進行頭頂部清創手術，
    並於手術前向己○○、丁○○說明此事，並說明若病人頭頂
    部傷口之感染只侷限在傷口感染的話，就做清創手術，倘若
    病人腦部深處之電線已移位，就要將腦部深處之電線跟頭頂
    部相關的位置整個拿掉，當時未說要把耳後之電線及接頭全
    部移除乙節，業經被告陳明在卷，並經證人己○○於偵查中
    證稱：92年10月9 日戊○○因左邊頭部露出1 段電線，所以
    去看被告之門診，被告說要馬上住院，被告有說戊○○左側
    露出電線的部分要拿掉，右邊的部分先保留，後來開刀前，
    被告又說為了怕感染，全部的都要拿掉等語在卷。審酌證人
    丁○○斯時為林口長庚醫院精神科住院醫師，就其所受醫學
    院訓練中，知悉醫師於外科手術前要做身體檢查的評估，以
    瞭解病人的身體狀況是否適合做手術，並且醫師要詳盡告知
    病人或其家屬為何要做該手術、手術風險及優缺點，及不做
    該手術有無其他選擇，術後的告知義務要告訴病人手術後的
    狀況如何，及後續應如何追蹤治療，病人要如何配合治療等
    事項，其於92年10月9 日有簽立神經外科一般手術同意書、
    麻醉同意書等文件乙節，業據證人丁○○到庭證述明確，並
    有上揭手術同意書等文件附卷可參（見戊○○之林口長庚醫
    院病歷影本第669 至673 頁），衡諸常情及經驗法則，以丁○○之醫療專業而言，衡情會對該手術同意書所載手術內容
    之說明或注意事項有所瞭解，縱有不瞭解處，衡情應會促請
    醫師說明，始符常情，證人丁○○既有簽下上開文件，理應
    對於手術內容有所瞭解甚明。而參酌證人己○○之上揭證述
    可知，被告於該次手術前除有由醫院人員交付上揭手術同意
    書、麻醉術同意書及麻醉前評估表予丁○○簽名外，並有告
    知家屬原先要除去戊○○頭部左側露出電線之部分，右邊的
    先保留，後於開刀前又表示為了怕感染，全部的都要拿掉等
    語之行為，由此足徵被告在該次手術前，確有向家屬說明係
    要對頭頂部傷口進行清創手術及說明為了怕感染，而要將戊○○頭頂部之電線拿掉之事實無訛。
  2.審酌戊○○於92年10月9 日找被告看診時，只有頭頂部傷口
    裂開、有肉芽組織及電極晶片之部分電線外露之情形，左耳
    後方並無任何感染情形，亦無傷口存在之情，業據證人己○○到庭證稱：戊○○於92年10月9 日住院時，只有左頭頂上
    發生潰爛，其他部分沒有潰爛等語，及證人丁○○所證：被
    告於手術前未說要將耳後的電線及接頭全部移除等語在卷，
    核與被告所陳：92年10月9 日戊○○看門診時，只有頭頂的
    傷口裂開，91年11月4 日施行ＤＢＳ手術時在耳後留下之傷
    口之位置，未感染傷口或肉芽組織，耳後之電線及接頭未移
    位等語，應屬真實。衡諸經驗法則及論理法則，92年10月10
    日該次手術既是針對戊○○頭頂部裂開之傷口進行清創手術
    ，而戊○○之左耳後方又無傷口感染或肉芽組織存在，亦無
    出現電線接頭外漏的情形，則被告該次手術之範圍應僅及於
    頭頂部之該處傷口，是被告所辯：其於92年10月10日該次手
    術前只向家屬說要做頭頂部清創手術，未說要做耳後的手術
    等語，尚非無稽。至被告斯時對證人己○○、丁○○說明手
    術內容時，是否因雙方對手術內容及醫學專業用語之理解程
    度不同，致證人己○○誤認被告於手術前所言「左側露出電
    線的部分要拿掉，右邊的部分先保留，開刀前，被告又說為
    了怕感染，全部的都要拿掉」等語，係指將整個ＤＢＳ手術
    所植入之器材均取出，而非被告所欲表達之「頭頂部之電極
    晶片及電線全部取出」並不及於戊○○左耳後方所植入之電
    線接頭，非無可能，本案之情形恐為具有強勢醫學專業之一
    方（即醫生、醫院人員）對於其所慣於使用之專業術語、名
    詞、表達習慣等，未能向通常不具醫療知識之病患周全解釋
    ，以致發生誤解、誤會，此種情況固足導致病患或其家屬對
    醫者失去信任、尊重，然尚不得遽以此種誤解、誤會，推而
    論之謂被告於手術前未盡說明義務，此亦屬當然之理。
  3.承上所述，就被告於上開清創手術結束後，有無對證人丁○○表示已將左耳後之電線接頭全部拿掉乙節，固據證人丁○○證稱：被告於92年10月11日上午向伊解釋原本放進去的儀
    器全部都拿掉了，包括晶片，因為在手術中照片子發現晶片
    歪掉了，所以就直接取出，被告沒說還有留物品在戊○○體
    內，只說東西全部都拿掉了等語，恆與被告所辯：其於92年
    10月11日上午去為戊○○巡房時只說是將頭頂部的裝置拿掉
    ，沒有說是全部拿掉等語，迥然有異。然觀諸證人丁○○於
    偵查中係證稱：開刀結束當天即92年10月10日，當時醫生並
    沒有說什麼，是隔天即92年10月11日，醫生說顱內的電極線
    已經歪掉了，所以當初植入的東西已經全部取出，他只有說
    植入的東西已全部取出，說完就離開，故伊未再確認是當初
    植入的所有異物均已取出，還是只有頭頂部位植入的異物全
    部取出，伊不記得被告在說「全部已取出時」是否有搭配手
    勢等語，及證人己○○於偵查中證稱：被告從未告知還要保
    留耳後電線接頭，…也未告知戊○○耳後還有保留一段電線
    接頭等語在卷，而證人己○○於本院審理中復證稱：伊第1
    次由被告告訴戊○○之情況是在開刀後第1 次回診時，被告
    對伊說戊○○頭頂的東西都拿出來，東西都壞掉了，伊說以
    後要裝要很貴，被告說胸前的裝置值新臺幣（下同）50萬的
    還可以用，頭頂的裝置要30萬，當時被告未跟伊說有留東西
    在戊○○體內，一再表示東西全部拿掉了等語可知，證人己○○、丁○○對於被告於92年10月10日該次清創手術後所說
    「東西全部都拿出來」並無法確認是指「頭頂部之電極晶片
    及電線全部取出」，抑或指「頭頂部之電極晶片及電線、左
    耳後方之電線接頭等裝置全部取出」甚明。然，戊○○於該
    次住院時，既未出院左耳後傷口感染或電線接頭外露之情形
    ，則被告於92年10月10日進行頭頂部清創手術時，僅移除頭
    頂部之電極晶片及電線，而在其未發現左耳後之傷口同時有
    感染之情形下，未同時移除左耳後之電線接頭，亦無疏未注
    意之過失存在，業如前述。被告既未做出一併移除左耳後電
    線接頭之處置，衡情其在手術後對病人或家屬說明手術過程
    時，亦無可能主動表示上揭ＤＢＳ手術所植入之裝置業已全
    部取出之理，故本院認被告上揭所辯，非無可能，尚值採信
    。
  4.綜上足認被告於92年10月10日對戊○○實施頭頂部清創手術
    時，應已對戊○○及其家屬盡說明義務，故被告就此部分亦
    無過失。
  (四)被告於本院審理中自承其未主動告知戊○○及其家屬上開左
    耳後電線接頭仍留在戊○○體內乙事，依此觀之，被告就此
    部分固有疏失，惟本院認定被告此一疏失與戊○○之左耳後
    之部位，嗣於半年後始發生紅腫現象及後續出現傷口、流膿
    之情形間，並無相當因果關係存在。理由如下：
  1.證人即中山醫學院附設醫院感染科醫師李原地固於偵查中具
    結證稱：伊任職臺中中山醫院感染科醫師，有看診過戊○○
    1 、2 次，戊○○一開始主述頭部有傷口在，伊開口服藥物
    給他，因為傷口在頭部，血管較多，伊可能不太擅長處理這
    種傷口，故介紹神經外科甲○○○○給戊○○，當時傷口有
    像有點分泌物在後面，記得戊○○說是有動過手術等語（見
    93年度他字第942 號卷第89至90頁)， 及證人甲○○○○於
    偵查中具結證稱：93年7 月21日當時，伊為中山醫學院附設
    醫院神經外科主治醫生，戊○○有巴金森氏症，語言能力不
    好，他一來醫院，家屬就說病患的頭皮上有傷口，無法癒合
    ，家屬說戊○○曾在長庚醫院接受新型的ＤＢＳ手術手術治
    療巴金森氏症，而戊○○耳後傷口只有一般的化膿感染，目
    視無法得知原因，伊判斷可能是異物入侵造成感染，便做X
    光片檢查後發現頭皮下有金屬線圈，研判是該金屬線圈因此
    造成化膿，便幫戊○○做清創手術，而在手術中取出1 段約
    5 公分長之金屬線及線頭1 個，手術之後，傷口在1 個月後
    即癒合，病患家屬是告知該線圈來源是之前巴金森氏症手術
    所殘留，伊未再向其他醫生確認等語（見93年度他字第942
    號卷第69至71頁、95年度調偵字第436 號卷第21至24頁)，
    及於本院審理中具結證稱：伊於93年7 月23日在中山醫學院
    附設醫院看門診時，發現戊○○之耳後有傷口，看不到任何
    接頭，傷口非常小，用棉花棒擠有流膿出來，任何流膿的組
    織都會鼓起，故伊要照ｘ光確認，伊有問家屬病人過去這種
    情況有多久，有無外傷，有無植入異物，再進行常規檢查，
    例如照ｘ光片，家屬表示說有做過ＤＢＳ手術用以治療巴金
    森氏症，家屬未表示戊○○體內還有異物，伊無法判斷流膿
    的時間有多久，若未照ｘ光，也無法知道裡面有異物，照完
    ｘ光伊發現戊○○耳後有金屬異物，依照判斷這樣就是金屬
    異物感染，伊告訴家屬說耳後有金屬異物是造成傷口持續流
    膿的原因之一，要做手術把異物取出將傷口清創，開刀完畢
    後，伊為對家屬說該異物沒必要留在體內，但手術後有將手
    術結果告訴家屬、告知家屬病情，及該金屬異物拿到開刀房
    外給家屬看，後來金屬異物也由家屬帶走；依常規是要作細
    菌培養，但本件照ｘ光已發現耳後有金屬異物，就確定是感
    染，故伊未做細菌培養等語明確，並有戊○○之中山醫學院
    附設醫院病歷影本1 冊、證人江明哲以手術取出之電線接頭
    照片2 幀附卷可參，參諸上揭行政院衛生署醫事審議委員會
    鑑定書之「案情概要」，亦記載「病人於93年7 月23日再次
    至中山醫學大學附設醫院住院，當日頭骨X 光檢查 (skull
    film) 顯示左側枕部仍有電線存留，兩側顱內電極線及大部
    分之頭皮下電線已全部移除，7 月24日進行頭皮傷口擴創及
    移除左枕部剩下的電線，手術後傷口狀況良好也已癒合，94
    年2 月26日中山醫學大學附設醫院頭骨X 光檢查可見異物已
    完全移除等語明確，互核相符。是以，戊○○於93年7 月23
    日前往中山醫學大學附設醫院由證人江明哲看診時，其左耳
    後方確實有1 處約1 公分之傷口，傷口有流膿現象，足認已
    有感染，況證人江明哲對戊○○照ｘ光後，發現該部位頭皮
    下有金屬異物存在，判斷係該異物感染造成戊○○傷口持續
    流膿，始開刀將該異物取出，並對傷口清創。是以，證人己○○、丁○○所證：戊○○於93年7 月23日前往中山醫學院
    附設醫院由甲○○○○看診後，判斷是異物造成耳後傷口感
    染等語，非屬無據，足堪採信。
  2.惟查，證人己○○業已證稱：戊○○於92年12月23日前幾天
    ，表示左耳後很不舒服，伊看他的皮膚也沒有怎麼樣，左耳
    後和一般的外表一樣，但戊○○一直表示不舒服，便於92年
    12月23日帶戊○○去看被告門診，被告開藥給戊○○吃，戊○○吃了沒效，還是一直表示會痛，又表示要去中山醫學院
    附設醫院看病，故伊於92年12月29日下午去中山醫學院附設
    醫院找辛○○○○看診，伊說戊○○有裝晶片，被告說晶片
    已經全部拔掉，但戊○○一直說左耳痛，不舒服，有吃藥，
    劉醫師說吃藥如果沒有效要用注射，要辦理住院注射抗生素
    ，戊○○因為注射抗生素，手起水泡，就自己認為藥不好，
    這期間皮膚科醫師也有因這原因來會診，表示這不是藥的問
    題，但因戊○○堅持是藥的問題，堅持要出院，伊就辦理出
    院的手續，戊○○出院時，他的左耳後方外觀上沒有潰爛的
    情形，93年5 月時，伊仍為戊○○之左耳後有任何紅腫情形
    ，93年5 月6 日去找被告看病及拿診斷證明書時，戊○○耳
    後也無任何紅腫情形，外觀沒有異狀，一直到93年6 、7 月
    間，戊○○左耳後就開始有紅紅的現象，外觀上沒有腫，之
    後的情況要問丁○○等語，及證人丁○○於偵查中及本院審
    理中證稱：92年12月底母親己○○在電話中告知伊父親斷斷
    續續表示左耳後不舒服，伊當時未與父母親同住，故未曾檢
    視戊○○之左耳後如何，93年2 月以後，伊回台中跟父母同
    住時，有檢視過父親的左耳後還好，那時沒有傷口，外觀看
    起來跟正常人一樣，到4 、5 月中旬時，父親的左耳後有點
    腫，抱怨會痛、不舒服，伊去藥房買抗生素給父親服用約1
    週後狀況有點改善，直到93年7 月21日陪同父親前往中山醫
    學院看丙○○○○之門診，父親的左耳後明顯有流膿現象，
    丙○○○○說吃抗生素可能無法處理左耳後傷口，要找神經
    外科醫師處理，要做清創手術，後來伊於同年月23日陪同父
    親去中山醫學院看甲○○○○之門診，伊向甲○○○○表示
    父親曾在長庚接受ＤＢＳ手術，東西都拿掉了，可是傷口還
    是一直感染，甲○○○○建議照ｘ光查看後，甲○○○○拿
    ｘ光片向伊解釋父親之耳後皮下有殘留異物，該異物引起傷
    口感染，需要手術取出才會比較好，伊同意做手術，甲○○○○在做完手術後將異物交給伊，但沒有再對伊說明該異物
    對父親之左耳後傷口造成什麼樣的影響等語綦詳，加以戊○○於92年12月29日之後至93年7 月21日前往中山醫學院附設
    醫院找丙○○○○看診之前，僅有於93年5 月6 日由證人己○○偕同前往林口長庚醫院找被告開立診斷證明書，此經證
    人己○○證述在卷，核與被告就此部分之陳述相符，另戊○○有於92年11月3 日、11月8 日至17日、12月1 日、12月29
    日、93年1 月26日等次，前往林口長庚醫院找證人陸清松看
    診時，只是規律看診，從病歷上只能看出有換止痛藥而已，
    因戊○○仍有非特異性之關節病變、肌肉痛之症狀，病歷上
    未記載戊○○有向證人陸清松反應左耳後方會痛之記錄，病
    歷上沒有感染之紀錄，而93年7 月12日之門診是由家屬去醫
    院拿藥，由證人陸清松開治療便秘的藥等語，業經證人陸清
    松於本院審理中證述明確，由此顯見戊○○之左耳後方出現
    紅腫現象，應係在93年4 、5 月以後之事，而該處出現傷口
    及有流膿現象，則係93年7 月23日經證人江明哲看診後才確
    認，亦即，被告縱於92年10月10日該次手術後，未主動告知
    戊○○及其家屬關於左耳後之電線接頭仍留在戊○○體內乙
    事，惟因被告自92年12月23日該次門診以後，即未再對戊○○看診，而戊○○雖自92年12月起即有斷斷續續表示左耳後
    方不舒服之情形，然斯時戊○○之左耳後方外觀與常人無異
    ，復遲至93年4 、5 月間，始有出現證人丁○○所謂之紅腫
    現象，並遲至93年7 月23日經證人江明哲看診時始發現有傷
    口及流膿情形，則戊○○上揭左耳後之紅腫現象及其後出現
    之傷口、流膿情形，核與被告於92年10月10日該次手術後未
    主動告知戊○○之左耳後仍留有電線接頭乙事間，時間已差
    距半年以上，而被告於92年10月10日施行清創手術前、中、
    後，又未發現戊○○之左耳後有何傷口及電線接頭位移之情
    形，則兩者間實無從認定有何相當因果關係存在。
  3.從而，縱被告於92年10月10日該次清創手術後未主動向戊○○及其家屬告知戊○○之左耳後仍留有電線接頭乙事而存有
    疏失，惟此一疏失與戊○○之左耳後之部位，嗣於半年後始
    發生紅腫現象及後續出現傷口、流膿之情形間，並無相當因
    果關係存在甚明。
七、綜上所述，本件依公訴人所舉證據及其提出之證明方法，尚
    不足使本院就被告於92年10月10日對戊○○施行頭頂部傷口
    之清創手術，而未同時取出經上開ＤＢＳ手術在戊○○左耳
    後方植入之電線接頭裝置之行為係有醫療上過失，及未主動
    告知戊○○及其家屬關於戊○○之左耳後方仍留有一部分電
    線及接頭乙事，係導致戊○○嗣於93年4 、5 月間才發生紅
    腫現象及後續出現傷口、流膿之情形間具有相當因果關係存
    在等節，形成無可懷疑之確切心證。此外，復查無任何積極
    證據足資證明被告有何公訴人所指之犯行，本諸「罪證有疑
    ，利於被告」之證據法則，本院即應為被告無罪之諭知。
據上論斷，應依刑事訴訟法第301 條第1 項，判決如主文。
本案經檢察官唐道發到庭執行職務。
中    華    民    國    97    年    5     月    30    日
                  刑事第九庭  審判長法  官  游紅桃
                                    法  官  蘇琬能
                                    法  官  胡芷瑜
以上正本證明與原本無異。
如不服本判決，應於判決送達後10日內向本院提出上訴狀（應附
繕本），其未敘述上訴理由者，應於上訴期間屆滿後20日內補提
理由書狀於本院，上訴於臺灣高等法院。
                                    書記官  張懿昀
中    華    民    國    97    年    6     月    2     日


司法院資訊處製作；財團法人民間司法改革基金會備份。
